【裁判字號】    90,上更(一),79
【裁判日期】    900523
【裁判案由】    偽造文書等
【裁判全文】
臺灣高等法院刑事判決                            九十年度上更(一)字第七九號
    上  訴  人
    即  被  告  乙○○
    選任辯護人  鄭文龍
右上訴人因偽造文書等案件，不服台灣台北地方法院八十五年度易字第六三九一號中
華民國八十六年七月十七日第一審判決（起訴案號：台灣台北地方法院檢察署八十五
年度偵緝字第二一七號、八十五年度偵字第一三二０七號）提起上訴，經判決後由最
高法院（第一次）發回更審，本院判決如左：
    主  文
原判決撤銷。
乙○○被訴詐欺無罪。
    理  由
一、公訴意旨略以：被告乙○○明知自己無資力，卻隱瞞其事實，基於概括之犯意，
    意圖為自己不法之所有，於八十二年十二月八日、八十三年三月十四日分別向第
    一信託投資股份有限公司（下稱第一信託）、中國國際商業銀行（下稱中國商銀
    ）諉稱薪水豐厚，債信良好，詐領第一信託公司之VISA普通卡，MASTER普通卡各
    一枚，大量消費至八十三年六月止達新台幣（以下同）九萬七千六百八十二元，
    向中國商銀詐領信用卡一枚大肆消費至同年五月止達四十二萬五千六百九十三元
    ，均拒不付款。又基於概括之犯意，於八十三年初，向甲○○請託，持林某所有
    坐落台北市○○區○○段一小段第四一五號、第四三一號、第四三一─一號、第
    五一九號、第五二二號土地持分七十分之一之土地所有權及印鑑、印鑑證明，諉
    稱向銀行押貸小額現款運轉，卻擅自向錢莊押借二百五十萬元未還，致林某之上
    揭土地被債權人拍賣，林某始知受騙，因認被告乙○○犯有刑法第三百三十九條
    第一項、第二項、第二百十四條罪嫌。數罪間有方法結果之牽連關係應從一重處
    斷。
二、訊據被告乙○○堅決否認有何前揭犯行，關於信用卡部分，辯稱：伊在八十一年
    度之薪資所得即達二百三十三萬八千六百五十四元，八十二年度並從伊投資之通
    行無阻汽車服務有限公司支薪三百餘萬元，均有各類所得扣繳暨免扣繳憑單可證
    （附原審卷第七十一頁、第七十九頁）僅因其後所經營之公司財務惡化，致未能
    依限付款，並無詐欺之意等語；關於詐欺甲○○部分，辯稱：告訴人甲○○原在
    被告之母所開設之餐廳擔任廚師，偶而亦幫忙被告處理所經營通行無阻公司之業
    務，在八十三年間，通行無阻公司進口大卡車引擎因通關問題，導致公司損失慘
    重，財務惡化，被告曾委託甲○○赴香港處理通關事宜，故甲○○對被告公司財
    務狀況瞭如指掌，其有意幫忙被告解決困難，故將土地所有權狀及印鑑交被告向
    他人借款以供擔保，俾渡過難關，並未指定須向金融機關貸款，被告持甲○○之
    土地權狀向林明德借款二百五十萬元，得到甲○○之同意，並無詐欺之行為，公
    訴人起訴之基本事實非背信，法院不得為審理等語。
三、按犯罪事實，應依證據認定之，無證據不得推定其犯罪事實。又不能證明被告犯
    罪者，應諭知無罪之判決，刑事訴訟法第一百五十四條、第三百零一條第一項分
    別定有明文。又「事實之認定，應憑證據，如未能發現相當證據，或證據不足以
    證明，自不能以推測或擬制之方法，為裁判基礎」，最高法院四十年度上字第八
    六號著有判例。又按「認定犯罪事實所憑之證據，雖不以直接證據為限，間接證
    據亦包括在內；然無論直接或間接證據，其為訴訟上之證明，須於通常一般之人
    均不致有所懷疑，而得確信其為真實之程度者，始得據為有罪之認定，倘其證明
    尚未達到此一程度，而有合理之懷疑存在時，事實審法院復已就其心證上理由予
  以闡述，敘明其如何無從為有罪之確信，因而為無罪之判決，尚不得任意指為違
    法」，最高法院七十六年度台上字第四九八六號著有判例。
四、關於被訴詐領信用卡部分：
    經查：信用卡原係發卡之金融機關依申領人之信用（以職業、財產、學歷、工作
    能力．．．綜合評估）以一定之額度內先行墊支，允許申領人先消費後付款之支
    付工具。則如何評估並授予申領人之信用額度，發卡之金融機關原依詳細調查並
    審慎為之，自負風險。並非申領人以信用卡付款後，未能依其與金融機關之約定
    期限或條件償付，即謂申領人有詐欺之犯意。本件被告於八十一、八十二年度之
    年所得分別超過二百萬元及三百萬元有如前述，其於八十二年間向第一信託申請
    信用卡，雖被告在申請書內填載年收入五００萬元，但為第一信託公司職員劃去
    ，改填為六一五、五九六元即明，是第一信託於查核被告信用後，仍同意發給信
    用卡，被告使用第一信託發給之前開二張信用卡，至八十三年六月，所簽帳款九
    萬七千六百八十二元，被告又非持卡後即大舉簽帳而賴帳，而申領中國商銀之信
    用卡後，雖大量消費，惟仍在中國商銀授予之消費額度之內，其雖於消費後因所
    經營之公司財務惡化未能償付前開款項，然事後積極與中國商銀達成民事和解，
    則有和解書附於本院卷可憑，足見被告並無以信用卡濫行刷用詐欺之犯意，被告
    此部分之辯詞應可採信，本院復查無積極證據可資證明被告有對第一信託及中國
    商銀詐欺之犯行，此部分之犯罪應屬不能證明。
五、關於被訴詐欺甲○○部分：
    經查：告訴人甲○○於原審審理時陳稱：「（問：當初為何交權狀、印鑑給被告
    ？）答：是朋友，他向我借權狀應急，要借三十萬元，一個月後還。後來沒有還
    ，說需要用權狀向銀行借二百五十萬元，可以把權狀拿回來，我有和他一起去找
    代書，沒有找到。」「（問：為何和他去找代書？）答：代書要求見本人。」「
    （問：何時交權狀、印鑑給被告？）答：第一次交權狀給他，第二次才交印鑑章
    及印鑑證明。」「（問：你知道農會借不到？）答：知道，是我帶他到農會去，
    後來他又去向國泰同事又借不到，再去找代書」等語屬實在卷（原審卷第一七六
    頁正面及反面）。而證人林忠原在原審證稱：「乙○○、甲○○一起拿權狀向我
    借三十萬元，．．．之後他有拿甲○○權狀去借錢」等語屬實在卷（原審卷第一
    九九頁正面），足徵本件被告向甲○○請求提供權狀向林忠原借款三十萬元，為
    甲○○所知悉，嗣被告向甲○○稱要向銀行借貸，亦經甲○○同意，此觀之甲○
    ○之告訴狀，並未告訴被告詐欺即明，公訴人認被告向甲○○施行詐術，詐得權
    狀云云，自屬誤會。
六、此外，復查無其他積極證據足證被告確有公訴人所指連續詐欺之犯行。原審未查
    ，遽而為被告論罪科刑之判決，尚有未合，被告上訴，否認犯詐欺罪，指摘原審
    關於詐欺部分之判決不當，尚非無據，原判決既有上開可議，自應由本院將原判
    決關於詐欺部分予以撤銷，並依法為被告無罪之諭知。
七、關於偽造文書、背信部分：
  (一)、按「刑事訴訟之審判，採彈劾主義，亦即不告不理原則，法院審判之範圍，以
      經起訴之被告犯罪事實為限，此觀刑事訴訟法第二百六十六條、第二百六十八
      條規定自明，審判之違背該等規定者，自足以構成同法第三百七十九條第十二
      款之當然違背法令。此所謂被告犯罪事實，除同法第二百六十七條所定單一性
      案件之未起訴部分外，依同法第二百六十四條第一項規定，係指起訴書事實欄
      所記載之事實，與其所犯法條欄所記載之法條無涉，蓋起訴既不採訴因主義，
      審判之認定被告行為是否成立犯罪及應適用何法條，又屬法院之職權，自應以
      起訴之事實為準，而不受起訴書所引罪名法條之拘束」，最高法院八十六年度
      台上字第七０四三號判決採同一見解，況，犯罪已否起訴，應以起訴書曾否就
      犯罪事實加以記載為準，與所犯法條之記載無關，故起訴書並無犯罪事實之記
      載，縱曾引用所犯法條，亦不能認為業已起訴，司法院院解字第二九二九號及
      第三０六六號亦著有解釋，可資參照。
  (二)、查本件起訴書之犯罪事實欄，就刑法第二百十四條使公務員登載不實罪之構成
      要件事實，即「明知為不實之事項，而使公務員登載於職務上所掌之公文書，
      足以生損害於公眾或他人」之犯罪事實，並無隻字片語之記載，先後經二位實
      行公訴檢察官於論告時確認無誤在卷（本院九十年四月十一日審判筆錄、九十
      年五月九日審判筆錄），更經本院向臺灣臺北地方法院檢察署函調該起訴書原
      本核對查明無誤，有該起訴書原本影本在卷可佐，足徵起訴書正本犯罪事實欄
      確實並無有關刑法第二百十四條使公務員登載不實罪犯罪事實之記載至明。本
      件起訴書就刑法第二百十四條之犯罪事實既無記載於起訴書，縱起訴書引用刑
      法第二百十四條之條文，仍不能認為業已起訴。
  (三)、在訴訟主義下，審判之範圍，應與訴之範圍一致，未經起訴之部分，不得為該
      訴訟之客體，法院無從加以審判，最高法院八十八年度台上字第四五二七號判
      決採同一見解。本件有關被告乙○○使公務員登載不實之犯罪事實，既未經起
      訴，依刑事訴訟法第二百六十八條之規定：「法院不得就未經起訴之犯罪審判
      」不告不理無訴無裁判之原則，本院對於該使公務員登載不實之犯罪事實，自
      不得加以審理。
  (四)、按「刑事審判採彈劾（訴訟）主義，案件須經起訴，繫屬於法院，對法院發生
      訴訟關係，法院始有審判之職權；法院對於未經起訴之犯罪，除認為與已起訴
      之犯罪有審判不可分之關係外，不得加以審判。所謂審判不可分，係指未經起
      訴之犯罪事實，與已經起訴之犯罪事實同屬於單一刑罰權之範圍，應為單一之
      訴訟客體，在裁判上不能分割而言。故就單一性案件犯罪事實之一部起訴者，
      其效力及於全部，法院應就全部事實合一審判。此即刑事訴訟法第二百六十七
      條規定之意旨。惟起訴之事實如經法院認定為不能證明被告犯罪，即與未經起
      訴之犯罪事實無單一性不可分關係可言；而該未經起訴之犯罪事實，法院對之
      既無訴訟關係存在，自不得加以裁判，否則即有同法第三百七十九條第十二款
      所稱『未受請求之事項予以判決』之違法。」最高法院八十八年度台上字第八
      三二號判決採同一見解，本件檢察官起訴之連續詐欺事實，既經本院認定為不
      能證明被告犯罪，即與未經起訴之「連續行使偽造私文書」、「使公務員登載
      不實」及背信等犯罪事實無單一性不可分關係可言；法院對於該未經起訴之犯
      罪事實，既無訴訟關係存在，自不得加以裁判。
  (五)、原審對未經檢察官起訴之被告連續行使偽造私文書、使公務員登載不實罪及背
      信等等之犯罪事實予以實體上審理判決，並論處被告連續行使偽造私文書罪刑
      ，顯係就未受請求之事項予以判決，自有違誤，應由本院將原審關於此部分之
      判決予以撤銷，又因原審此部分判決屬「訴外裁判」，故本院將其撤銷後無庸
      再為任何判決。
  (六)、本件最高法院發回意旨均針對「被告乙○○有無偽造私文書並持以行使，使公
      務員登載不實文書及背信犯行」等項，指示本院詳加調查，惟查起訴書對於「
      被告乙○○有無偽造私文書並持以行使，使公務員登載不實文書及背信犯行」
      等項，並未起訴，已如前述，則本院對此等事項自無須加以調查。又此部分之
      事實，應由檢察官另行偵查，依法處理，併此敘明。
據上論斷，應依刑事訴訟法第三百六十九條第一項前段、第三百六十四條、第三百零
一條第一項前段，判決如主文。
本案經檢察官覃正祥到庭執行職務。
中      華      民      國    九十      年      五      月    二十三    日
                              台灣高等法院刑事第二庭
                                  審判長法  官  蔡  長  溪
                                        法  官  楊  貴  志
                                        法  官  林  俊  益
右正本證明與原本無異。
不得上訴。
                                       書記官   陳  明  琴
中    華    民    國     九十     年        五      月    二十三        日
附表
支票付款人及帳號台北市第二信用合作社00000000000
發票人陳立
編號    發票年月日            票號                  金額(新台幣)
1.        5.11.        ＢＢ0000000          0萬六千元
2.        5.16.        ＢＢ0000000          十萬四千元
3.        5.20.        ＢＢ0000000          0萬六千元
4.        5.        ＢＢ0000000          十萬四千元
5.        5.        ＢＢ0000000          0萬六千元
6.        6.3.        ＢＢ0000000          十萬四千元
7.        6.7.        ＢＢ0000000          0萬六千元
8.        6.12.        ＢＢ0000000          十萬四千元
9.        6.16.        ＢＢ0000000          0萬六千元
10.        6.        ＢＢ0000000          十萬四千元
11.        6.        ＢＢ0000000          0萬六千元
12.        6.        ＢＢ0000000          十萬四千元
13.        7.4.        ＢＢ0000000          0萬六千元
14.        7.9.        ＢＢ0000000          十萬四千元
15.        7.13.        ＢＢ0000000          0萬六千元
16.        7.18.        ＢＢ0000000          十萬四千元
17.        7.        ＢＢ0000000          0萬六千元
18.        7.        ＢＢ0000000          0萬二千元
19.        7.        ＢＢ0000000          0百五十萬元
支票付款人及帳號寶島商業銀行00000－0－00
發票人陳立
20.        6.8.        ＣＡ0000000          0十三萬八千元


司法院資訊處製作；財團法人民間司法改革基金會備份。
